臺灣高等法院高雄分院民事判決
111年度上易字第216號
上  訴  人  曾少莛  

訴訟代理人  陳葦    
上  訴  人  曾保安  
            曾進文  

            曾宏文  

被上訴人    曾高明  

上列當事人間請求分割共有物事件，上訴人對於中華民國111年5
月26日臺灣橋頭地方法院109年度訴字第1107號第一審判決提起
上訴，本院於111年8月24日言詞辯論終結，判決如下：
    主  文
原判決廢棄。
坐落高雄市○○區○○段○○○地號、同段七七九地號土地，分割如附
圖及附表二所示。
第一、二審訴訟費用由上訴人曾少莛、曾進文、曾宏文、曾保安
、被上訴人曾高明依序按三七八分之三二、三七八分之三二、
三七八分之三二、三七九分之九０、三七八分之一九二比例負擔
。
    事實及理由
一、按分割共有物屬必要共同訴訟，本件雖僅原審被告曾少莛提
    起上訴，惟其上訴效力及於原審其他被告曾保安、曾進文、
    曾宏文，爰將之列為上訴人，併予審判；曾保安、曾宏文、
    曾進文未於言詞辯論期日到場，核無民事訴訟法第386條所
    列各款情形，爰依被上訴人聲請，由其就上述被上訴人部分
    ，一造辯論而為判決。
二、被上訴人起訴主張：坐落高雄市○○區○○段000○000地號土地
    （重測前為茄苳坑段443-1、446-5地號土地）為兩造共有，
    應有部分如附表一所示。兩造無不分割約定，亦無分管協議
    ，其上門牌號碼高雄市○○區○○路000巷00號建物（下稱17號
    房屋）為上訴人曾保安所有，依民法第823條、第824條規定
    ，訴請裁判分割系爭土地，請求為適當之分割。
三、被上訴人曾保安未曾到場，亦未提出書狀作何陳述。被上訴
    人曾少莛等3人，則陳述：渠等希望受原物分配，並登記予
    曾少莛1人之名下。
四、原審將如附圖所示暫編779、779⑴、778面積共91.52平方公
    尺土地，分歸曾保安取得；暫編778⑴、779⑵面積97.7平方公
    尺分歸曾少莛取得；暫編778⑵、779⑶面積195.3平方公尺分
    歸被上訴人取得。
五、兩造不爭執事項：
  ㈠系爭土地兩造應有部分如附表一所示。
  ㈡系爭土地並無不能分割之約定及分管協議。
  ㈢土地上之17號房屋為曾保安所有。
六、本院判斷：
　㈠被上訴人主張系爭土地為兩造所共有，應有部分如附表一所
    示，兩造就土地並無不為分割期限之約定，土地亦無使用目
    的上不能分割之情，因兩造於無法達成分割協議，訴請裁判
    分割，依民法第823條第1項「各共有人，除法令另有規定外
    ，得隨時請求分割共有物。但因物之使用目的不能分割或契
    約訂有不分割之期限者，不在此限。」規定，於法有據。
　㈡經查，系爭土地上原來有已坍塌的門牌號碼高雄市○○區○○路0
    00巷00號建物（下稱23號未保存登記房屋；曾本源所有）、
    雜物、車輛及17號房屋（同段1357建號），原審法院110年8
    月6日勘驗時，23號房屋已拆除，僅剩少數雜物，該部分已
    為空地，空地兩側分別為曾保安所有之17號房屋（坐落附圖
    778、779+779⑴處）及被上訴人所有之高雄市○○區○○路000巷
    00號建物（下稱25號房屋即同段1137建號，坐落相鄰之同段
    776、777號土地上），有勘驗筆錄、照片、建物登記謄本、
    房屋稅籍資料可稽（原審卷第71-79、249-255頁、審訴卷第
    39、69、123-133、185頁）。按共有物分割方法，法院應斟
    酌當事人之聲明，共有物之性質，經濟效用及全體共有人之
    利益等公平決之，不受當事人主張之拘束。本件經原審法院
    勘驗後參酌當事人之聲明、共有物之性質、經濟效用及全體
    共有人利益，並斟酌土地利用效益、當事人意願、共有物之
    使用情形、經濟效用等情形，將土地分割如附圖所示暫編77
    8⑴、779⑵號土地面積97.7平方公尺歸曾少莛一人取得，暫編
    778、779、779⑴號土地面積91.52平方公尺分歸曾保安取得
    ，暫編778⑵、779⑶號土地面積195.3平方公尺分歸曾高明取
    得。
  ㈢上訴人曾少莛就原判決所為之上該分割方法，並無不服，惟
    上訴表示：曾本源所有之前述23號建物拆除，被上訴人本應
    負責該拆除房屋之費用，但竟不依約負擔拆除等費用，故被
    上訴人應負擔該6萬元本息費用云云。然查，本件乃兩造共
    有土地之分割事件，此類審判所欲處理者僅就共有土地可否
    分割，及應為如何之分割始為適當之問題，至於上訴人所指
    「訴訟中或訴訟前所自行拆除地上建物，依約應由何人負擔
    ，及負擔多少拆除費用」等問題，則非分割共有物事件所得
    審認之範疇，上訴人曾少莛如對被上訴人就此有所主張，儘
    得另行請求解決始為正當，要非本件審判範圍，是而其執此
    據為上訴，自非正當。
  ㈣惟按系爭土地為兩造5人所共有，每人應有部分如附表一所示
    ，本件既原物分割如上，則暫編778⑴、779⑵面積97.7平方公
    尺土地部分，曾少莛、曾進文、曾宏文3人表示願共同取得
    該處，則該部分土地，自應由3人依應有部分每人各三分之
    一共有。曾進文、曾宏文迄言詞辯論終結時，仍係土地共有
    人，亦為曾少莛所自承，並有岡山地政事務所於111年7月27
    日函送之土地登記簿謄本可稽（本院卷第97至102頁），原
    審徒因曾少莛、曾進文、曾宏文3人陳述：渠等3人「希望受
    原物分配，並登記予曾少莛1人之名下」，而將暫編778⑴、7
    79⑵號面積97.7平方公尺土地分歸曾少莛1人單獨取得，致曾
    進文、曾宏文2人未受分配（見原判決第5頁附表二編號1）
    ，於法自屬有違，應由本院將原審之分割方法廢棄，改判如
    附圖及附表二所示之分割，始臻適法。爰判決如主文。
中　　華　　民　　國　　111 　年　　8 　　月　　31　　日
                            民事第二庭    
                                審判長法  官 許明進
                                      法  官 楊淑珍
                                      法  官 何佩陵
以上正本證明與原本無異。
本件不得上訴。
中　　華　　民　　國　　111 　年　　9 　　月　　1 　　日
                                書   記   官 林明威
　　　　　　　　　　　　　　　　
　　　　　　　　　　　　　　　　
附表一：
編 號  共有人    權      利      範       圍     778 779 應有部分面積（平方公尺，小數點下二位四捨五入） 1 曾進文 378分之32 378分之32 97.66 2 曾少莛 378分之32 378分之32  3 曾宏文 378分之32 378分之32  4 曾保安 378分之90 378分之90 91.55 5 曾高明 378分之192 378分之192 195.31 

附表二     
         分       割       方        法     編號 共有人姓名 分得位置 (暫編號） 分得面積 （平方公尺） 分割後應有部分 1 曾少莛 曾進文 曾宏文 778⑴ 779⑵ 2.96+94.74＝97.7 每人各1/3 2 曾保安 778 779+779⑴ 0.95+90.57 ＝91.52 1/1 3 曾高明 778⑵ 779⑶ 12.43+182.87 ＝195.3 1/1